臺灣臺南地方法院民事判決
109年度重訴字第246號
原      告  王丁南  
            王金益  
            王道川  
            王燦輝  
            王天勝  
上五人共同
訴訟代理人  李育禹律師
            曾靖雯律師
被      告  王金川  
            王俊仁  
            王碧珠  
            王碧春  

            王貴蘭  

            王俊欽  
            王博民  
            王博正  
上八人共同
訴訟代理人  楊倩瑜律師
被      告  Chen L.Michael



            Chen Li-Dah Daniel


上列當事人間請求確認派下權不存在等事件，經本院於民國111
年10月19日言詞辯論終結，判決如下：
    主    文
原告之訴駁回。
訴訟費用由原告負擔。
    事實及理由
壹、程序方面：
一、原告起訴時，原將丙○○併列為本件被告，聲明請求：㈠確
　　認原告戊○○、辛○○、卯○○、丁○○、己○○對祭祀公
　　業王恩培（下稱系爭祭祀公業）之派下權存在；㈡確認被告
　　庚○○、壬○○、巳○○、丙○○、辰○○、寅○○、癸○○、丑○○、子○○對系爭祭祀公業之派下權不存在；㈢確
　　認被告庚○○對系爭祭祀公業之管理權不存在；因丙○○於
　　起訴前業已死亡，乃追加其繼承人乙○ ○○○○       、甲○○○○ ○○○        為被告，並變更第二項聲明為：確認庚○○、
　　壬○○、巳○○、辰○○、寅○○、癸○○、丑○○、子○○、乙○ ○○○○       、甲○ ○○○ ○○○        對系爭祭祀公
    業
　　之派下權不存在。核其變更前、後之基礎事實同一，且到庭
　　之被告亦無異議而為本案言詞辯論，與民事訴訟法第255條
    第1項第2款、第2項規定並無不符，應予准許，合先敘明。
二、又確認之訴非原告有即受確認判決之法律上利益者，不得提
　　起。所謂即受確認判決之法律上利益，係指法律關係之存否
　　不明確，原告主觀上認其在法律上之地位有不安之狀態存在
　　，且此種不安之狀態，能以確認判決將之除去者而言，若縱
　　經法院判決確認，亦不能除去其不安之狀態者，即難認有受
　　確認判決之法律上利益（最高法院52年台上字第1240號判決
　　意旨參照）。原告起訴主張其等為系爭祭祀公業之派下員，
    對系爭祭祀公業有派下權存在，被告則非系爭祭祀公業之派
　　下員，對系爭祭祀公業無派下權存在等情，既為被告所否認
　　，則兩造與系爭祭祀公業間之派下權法律關係是否存在，因
　　被告否認而不明確，則原告在私法上之地位有不安之狀態，
　　且此不安狀態得由法院以確認判決除去，即應認為具有即受
　　確認判決之法律上利益，併為敘明。
三、被告乙○ ○○○○       、甲○ ○○○ ○○○        經合法送達，
    無正當理由未於言詞辯論期日到場，核無民事訴訟法第386
    條所列各款情形，爰依原告之聲請，由其一造辯論而為判決
    。
貳、實體方面：
一、原告主張：
　㈠原告對系爭祭祀公業有派下權存在：
　　系爭祭祀公業係設立於日治時期，依昭和12年出版之祭祀公
　　業調查書綴I記載，系爭祭祀公業原管理人姓名為王上及王
    標二人，名下土地至少有現臺南市○○區○○○段000○0地
　　號土地。王標長年為系爭祭祀公業名下之不動產繳納地價稅
　　，可徵系爭祭祀公業係以選任派下員擔任管理人為原則。另
　　依原臺南縣麻豆鎮公所之公文封及民國98年4月22日麻所民
    字第0980005988號函文，可知王青龍亦曾為系爭祭祀公業之
    管理人。依最高法院106年度台上字第2334號、107年度台上
    字第1404號民事判決及祭祀公業條例第3條第4項之規定，除
    有反證外，應推定原管理人王標、王青龍及其子嗣亦為系爭
    祭祀公業之派下員。王標、王達為王朝瑞（端）之孫，辛○○為王標之子，卯○○則為王標兄長王達之孫，與王標出於
　　同系，而丁○○為王青龍之子，其三人自應為系爭祭祀公業之
    派下員。另戊○○、己○○歷代於系爭祭祀公業所有之溝
　　子墘段415-1、415-2、415-8地號土地上耕作，綜上，原告
    等人應均認為系爭祭祀公業之派下員。
　㈡被告並非系爭祭祀公業之派下員：
　　⒈系爭祭祀公業原管理人王租與被告所主張之先祖王番租為
　　　不同人，身為王番租後嗣之被告等人自非系爭祭祀公業之
　　　派下員。又系爭祭祀公業為祭祀公業條例施行前已存在之
　　　祭祀公業，依祭祀公業條例第4條規定，身為女性之巳○○
      、辰○○、寅○○均不得為系爭祭祀公業之派下員，觀
　　　卷內照片，巳○○、辰○○、寅○○更未有祭拜之身影。又乙○○○○○       、甲○ ○○○ ○○○        均在國外，實難認有
      共同承擔祭祀之情事，故巳○○、辰○○、寅○○及乙○ ○○○○  
           、甲○ ○○○ ○○○        應認均不具有派下員之身分
      。
　　⒉被告提出之祖先牌位，並無享祀人王恩培之記載，亦未說
　　　明王租或王番租究為王恩培的第幾代孫。又依目前資料，
　　　庚○○、壬○○雖係於祭祀公業條例施行後發生繼承之事
　　　實，但被告未能證明壬○○有共同祭祀之事實，至於庚○○雖有祭祀之照片，但所祭祀者亦非王恩培，均難作為其
　　　等係系爭祭祀公業派下員之有利證明。
　　⒊依王番租長子王上與張金興間簽立之土地建築改良物買賣
　　　所有權移轉契約，可知系爭祭祀公業至少有九房，王上應
      為六房，王上既然已經將房份出售他人，則應屬拋棄或喪
      失派下權，被告豈可在先祖於62年間已將土地持分或潛在
      應有部分出售後，事隔40餘年，再次主張其等為派下員。
　㈢庚○○對系爭祭祀公業無管理權存在：
　　依臺南市政府財政稅務局佳里分局111年1月11日南市財佳字
    第1112800243號函暨附件，可知系爭祭祀公業所有臺南市○○區○○○段00000○00000地號土地之土地卡及88至106年之課稅
    明細表，均記載王青龍為管理人。王青龍為王代之孫
　　，與王青龍系出同源之後嗣共有15人（含10名男性、5名女
    性），應推定原管理人王青龍之後嗣，及與王青龍出於同源
　　之15人，均亦為系爭祭祀公業之派下員。另依王朝瑞（端）
　　之繼承系統表，可知王標及其系出同源之後嗣計有39人。按
　　内政部77年10月22日台（77)内民字第643608號函釋意旨，
    祭祀公業派下員認定，凡有權繼承派下權之人均屬之，不以
　　業經辦理派下員登記者為限，則系爭祭祀公業至少有54名派
　　下員。庚○○於106年6月間，未知會原告，持未將原告列入
　　之派下現員名冊、派下員全員系統表，向臺南市麻豆區公所
　　申請公告徵求異議，庚○○並經其所提出之派下現員選任為
　　系爭祭祀公業之管理人，暫不論被告等人之派下員資格存否
　　，即便被告10人以派下員身分出具同意書選任庚○○為管理
　　人，然此顯然亦未達祭祀公業條例第16條第4項之規定之派
    下現員過半之數額，庚○○之管理人資格當然不存在。為此
　　，爰依祭祀公業條例第3條第4項、第16條第4項、第33條第1
　　項前段，提起本訴。
　㈣並聲明：⒈確認戊○○、辛○○、卯○○、丁○○、己○○
　　對系爭祭祀公業之派下權存在。⒉確認庚○○、壬○○、巳
　　○○、辰○○、寅○○、癸○○、丑○○、子○○、Chen 
 　 L.Michael、甲○ ○○○ ○○○        對系爭祭祀公業之派下權
　　不存在。⒊確認庚○○對系爭祭祀公業之管理權不存在。
二、被告乙○ ○○○○       、甲○ ○○○ ○○○        未於言詞辯論
    期日到場，亦未具狀作何聲明及陳述；其餘被告則以：
　㈠原告對系爭祭祀公業無派下權存在：　　　
　　⒈王標及王青龍未曾為系爭祭祀公業之管理人：
　　　⑴原告提出原證2之麻豆鎮公所公文封，主張由其上記載之
        「管理人王青龍」文字，可知王青龍為系爭祭祀公業之
        管理人等語；惟該信封來源不明，又無日期，麻豆區
　　　　公所109年10月23日亦明確指出未曾備查王青龍為系爭
        祭祀公業之管理人，是尚難以該公文封上之文字即可認
　　　　為王青龍為系爭祭祀公業管理人之證明。又依當時承辦
　　　　人陳季月表示，98年間其為通知未清理之祭祀公業進行
　　　　申報，因當時地政機關所提供之資料無法通知祭祀公業
　　　　管理人，遂向稅務局佳里分局調閱地價稅納稅義務人資
　　　　料，因當時納稅義務人記載為王青龍、王租，陳季月遂
　　　　依該記載寄發公文予王青龍。由陳季月上開表示，顯見
　　　　原證2之來源係參考納稅義務人之記載，而非係因麻豆
        區公所之認定或有記錄王青龍曾為管理人所致。
　　　⑵原告復以原證4至6主張王標和王青龍均曾為系爭祭祀公
　　　　業之管理人，王標及王青龍後代亦均為派下員等語；惟
　　　　原證4至6僅為戶籍謄本，無法證明王標和王青龍為系爭
        祭祀公業之管理人。再觀溝子墘段415-1、415-7地號土
　　　　地第一類謄本及異動索引記載，該兩筆土地自44年起即
　　　　未曾有移轉登記。原告提出之賣契書則為原告自行書寫
　　　　之私文書契約，無系爭祭祀公業之蓋章，無法證明其上
　　　　所載之人有權處分系爭祭祀公業之財產，被告否認該契
　　　　約之真正，縱賣契書上記載「九派下」表示系爭祭祀公
　　　　業並非僅王上一脈，亦無法以此推斷原告即具有派下權
　　　　。
　　　⑶關於南瀛國際人文社會科學研究中心110年1月7日檢送祭
        祀公業調查書綴資料及光碟部分，因難以考究該文獻
　　　　內容之調查方式，且系爭祭祀公業所有土地自日據時期
　　　　迄今之地籍資料、麻豆區公所109年10月23日函或系爭
        祭祀公業所有土地之異動索引，系爭祭祀公業未曾有管
　　　　理人為王標或王青龍之記載，祭祀公業派下權之認定涉
　　　　及將來對公業土地之權利，不應僅以一書籍之記載率斷
　　　　。
　　　⑷依財政稅務局佳里分局110年1月15日函文稱：「祭祀公
　　　　業之土地地價稅納稅義務人依土地法第3條規定為祭祀
        公業管理人，並以地政機關登記土地所有權人之管理人
　　　　為準」等語，則系爭祭祀公業同一時間所有土地之納稅
　　　　義務人理應登記為同一人。然771、772、782、773地號
        土地之土地卡登載日期均為77年2月16日，其中771、77
　　　　2、782地號土地卡納稅義務人記載為「祭祀公業王恩培
　　　　 管理者王租」，773地號土地卡納稅義務人則記載為「
　　　　祭祀公業王思培管理人王標派下員王租王標」，就土地
　　　　卡上所載之納稅義務人並不相同。又財政稅務局佳里分
　　　　局110年1月15日函文再稱：「『臺南縣麻豆鎮祭祀公業
　　　　清冊』係臺南市麻豆區公所為辦理祭祀公業土地清理，
　　　　函請財政稅務局佳里分局協助提供當時土地管理人、使
　　　　用人或利害關係人之姓名及地址」，可推知稅務機關之
　　　　資料填載僅係為課稅使用，並非實際上之所有權證明。
        前開土地之土地卡上所記載之納稅義務人不同，顯係因
　　　　稅務機關將不同時期公業土地上之耕作人或使用人登載
　　　　為納稅義務人所致，更可證773地號土地納稅義務人記
        載為「祭祀公業王思培管理人王標派下員王租王標」，
　　　　可能因王標曾為773地號土地之耕作人或使用人，故僅
        有773地號土地之納稅義務人有不同之記載。再者，系
        爭祭祀公業自106年即經主管機關審核設立完成，斯時
        並已選任管理人為庚○○，稅捐機關何以於108年仍將地
        價稅繳款書寄予原告地址，更可見稅捐機關並非以土地
        所有權人為地價稅納稅義務人而為寄發。
　　⒉原告雖提出其等與巨信地產顧問股份有限公司（下稱巨信
　　　公司）簽署之專任委託契約書，證明其為系爭祭祀公業派
　　　下員，惟經被告詢問巨信公司，巨信公司稱其於105年11
      月間派員詢問系爭祭祀公業之土地上使用人即戊○○、卯
　　　○○等人，為查詢原告是否為管理人或設立人之後代子孫
　　　，巨信公司乃先與原告簽署專任委託契約書，於取得授權
　　　後至戶政機關調閱戊○○及其他於土地上耕種之人之父輩
　　　、祖父輩之戶籍謄本，發現原告並非土地權利證明（土地
　　　台帳、光復後舊薄、土地謄本等）中登載之管理人王租（
　　　王番租）、王上之後代子孫。巨信公司嗣後與系爭祭祀公
　　　業所有土地之其中一共有人陳純仁聯繫，查得王租、王上
　　　之後代子孫應為被告等人，乃陸續與被告等人聯繫及簽署
　　　專任委託契約書，並協助辦理系爭祭祀公業設立申請、土
　　　地清理等事宜。故原告提出之專任委託契約書，無法證明
　　　原告具有派下員身分。
　　⒊原告提出之賣渡證書上記載，43年間由王金源與買方王德
　　　成就溝仔墘段415-2、415-5地號土地共有權成立買賣，但
　　　自光復後重造前舊簿（34年光復後）及電子化前土地登記
　　　簿（65年前）顯示，溝仔墘段415-2、415-5地號土地未有
　　　與他人共有，或移轉予他人之情形，且該賣渡證書上除王
　　　金源之用印外，並無其他人簽名或用印，祭祀公業之財產
　　　應屬公同共有性質，豈能由任一派下員私自出售移轉，故
　　　上開賣渡證書記載之買賣情形顯非真實或並未發生，無法
　　　作為王金源為系爭祭祀公業派下員之認定依據。
　　⒋辛○○固提出108年地價稅繳款書，主張王標曾為系爭祭祀公
      業之管理人，惟地價稅納稅義務人非絕對為土地所有
　　　人，已如前述。且依臺灣高等法院臺南分院（下稱臺南高
　　　分院）106年度上易字第121號民事判決意旨，無論辛○○
　　　是否曾代為繳納地價稅，亦無法作為產權認定之依據或辛○○為派下員之證明。
　　⒌原告主張卯○○為王標之兄王達之孫，故卯○○有派下權等語
      ；惟依實務見解，祭祀公業之設立人及其繼承人始得
　　　為派下員，又祭祀公業通常以派下員為管理人，故除例外
　　　之情形外，可推知管理人之繼承人亦為派下員，本件原告
　　　尚無法證明王標曾為系爭祭祀公業之管理人，則王達之孫
　　　即卯○○即非派下員。縱王標曾為管理人，王達與原管理
　　　人王租即王番租間之關係為何，原告亦未說明或舉證。
    ⒍至己○○、戊○○以祖父輩或父輩曾設籍於系爭祭祀公業
　　　土地，或其等多年於系爭祭祀公業土地上耕種，主張其等
　　　亦有派下權等語；惟庚○○於系爭祭祀公業設立完成後，
　　　曾委託巨信公司處理土地遭戊○○等耕種者占用乙事，卻
　　　無法與耕種者就土地價金達成共識，調解亦不成，並非如
　　　原告所稱系爭祭祀公業後代子孫未曾對其占用土地之事表
　　　示意見。本件不能以土地占用現況推論系爭祭祀公業之派
　　　下員，亦不能因被告等人及父輩因疏於管理系爭祭祀公業
　　　土地，而使占用土地之人因而取得派下權。
    ⒎原告所提地價稅等稅務資料無法證明王標曾為系爭祭祀公
　　　業之派下員，或僅可證明王標可能曾為土地使用人，已如
　　　前述，原告並未舉證王標、王朝陽、王朝瑞（端）等人與
　　　目前已知首任管理人王租或王番租究竟是何關係，亦無法
　　　證明王標之兄王達或其父王朝陽亦均為派下員，則王朝陽
　　　之後代子孫自無繼承取得派下權之情事。況原告所稱王朝
　　　陽現存子孫39人中，有18位為女性，其等繼承事實均發生
　　　於00年祭祀公業條例施行前，則依原告先前之書狀主張，
　　　依祭祀公業條例第4條規定，該18位女性繼承人無法取得
      派下權，原告主張王朝陽之現存後代子孫共39人均對系爭
　　　祭祀公業具有派下權，顯屬無稽。
　㈡系爭祭祀公業之設立人王租即為王番租：
　　依現存地政及戶政資料記載，系爭祭祀公業最早之管理人為
　　王租（王番租），可推定其為系爭祭祀公業之設立人。臺南
　　市○○區○○○段00000○00000○00000地號及同區龍泉段7
　　71、772、773、774、775、776、777、778、779、780、780
　　-1、781、782地號土地（下合稱系爭土地）自日據時期即登
　　記為系爭祭祀公業所有，其上登載設立人或管理人大部分為
　　王租，惟其中415-2地號土地卻亦有記載「王番租」，因當
    時文件均為手寫，漏字、誤載均為常見，且778地號土地（
　　重測前溝子墘段415地號土地）於35年繳驗之台灣省土地關
    係人繳驗憑證申報書其備註欄記載「管理王租、王番租同一
　　人」，且系爭土地光復後重造前舊薄上方均有「戶長王上關
　　係王父」之登載，堪認王租與王番租為同一人。
　㈢被告等對系爭祭祀公業有派下權存在：　
　　依祭祀公業條例第3條第4項規定，被告僅需證明其為管理人
　　王租即王番租或王上之繼承人，即可證明被告有派下權存在
　　，至王恩培究為王租或王番租之幾代祖先，並非本件爭點。
　　依系爭祭祀公業所有土地之歷年權利證明，可證被告等之祖
　　先王租、王上曾為系爭祭祀公業之管理人，被告等為其等之
　　後代子孫，依祭祀公業條例第4條第1項及第5條規定，即得
    繼承取得派下權，被告等並有祭祀之活動。
　㈣庚○○具有合法管理權：
　  被告對系爭祭祀公業均有派下權，而原告並不具派下權已如
    前述，則系爭祭祀公業派下員即為被告等人，被告雖未取得
    乙○ ○○○○       、甲○ ○○○ ○○○        之聯繫資料，惟庚○○係經派下員壬○○、癸○○、庚○○、辰○○、巳○○、寅○○等6人
    以書面推舉同意選出擔任管理人，符合系爭祭祀公業規約第
    7條，經現派下員過半數同意選任之管理人，庚○○即應具有
    合法管理權。
  ㈤並聲明：原告之訴駁回。　　
三、兩造（不含乙○ ○○○○       、甲○ ○○○ ○○○        ）不爭
    執
　　事項為： 
　㈠庚○○於106年6月23日向臺南市麻豆區公所申報「祭祀公業王
    恩培」，臺南市麻豆區公所於106年7月3日以麻所民字第106
    0422281號函、106年7月25日以麻所民字第1060475656號函
    、106年8月3日以麻所民字第1060500462號函、於106年9月6
    日麻所民字第1060590061號函請庚○○補正相關資料，經庚○○
    補正後，臺南市麻豆區公所於106年9月19日以麻所
　　民字第1060605259B號函檢送祭祀公業王恩培派下員公告文
    一份，並請庚○○刊登新聞公告，臺灣時報於106年9月25日
　　至同年月27日第22版刊登公告，臺南市麻豆區公所於106年1
　　0月30日以麻所民字第10606975457號函准予核發派下全員證
　　明書。
　㈡庚○○於106年11月7日向臺南市麻豆區公所申請變更系爭祭
　　祀公業管理人，臺南市麻豆區公所於106年11月8日以麻所民
　　字第1060724118號函同意准予備查。
　㈢庚○○於107年6月25日向臺南市麻豆區公所申請系爭祭祀公
　　業派下員繼承變動，臺南市麻豆區公所於107年7月25日以麻
　　所民字第1070490599號函請庚○○補正相關資料，臺南市麻
　　豆區公所於107年8月14日以麻所民字第00000000000A號函檢
　　送系爭祭祀公業派下員變動公告一份，經公告後，臺南市麻
　　豆區公所於107年9月28日以麻所民第0000000000號函准予備
　　查。
　㈣臺南市麻豆鎮公所所寄發麻豆郵局（新營36支局）第016640
　　號大宗郵資已付掛號函件封面有關受文者記載為「祭祀公業
　　王恩培管理人王青龍」（即原證2）。
　㈤依臺南市政府財政稅務局有關臺南市○○區○○段000地號土地之
    77年2月16日臺南縣土地卡之所有權人姓名，及88至1
　　08年地價稅繳款書納稅義務人，均記載「祭祀公業王思培管
    理人王標派下員王祖王標」（本院卷㈠第381-425頁）。
　㈥原告辛○○係王標之子，卯○○則為王標之兄長王達之孫，
　　與王標出於王朝陽，王朝陽設籍於「臺南鹽水廳蔴荳堡溝仔
　　墘庄百七十九番地」（證物4、5）；丁○○為王青龍之子，
　　其祖先王代設籍於「臺南鹽水廳蔴荳堡溝仔墘庄百七十五番
　　地」（參證物6）；戊○○祖先設籍於「臺南鹽水廳蔴荳堡溝
    仔墘庄百七十一番地」（證物11)；己○○祖先設籍於「
　　臺南鹽水廳蔴荳堡溝仔墘庄百八十三番地」（證物12)。
　㈦坐落於臺南市○○區○○○段00000○00000○00000地號，及同區龍
    泉段771、772、773、774、775、776、777、778、
　　779、780、780-1、781、782地號等16筆系爭土地為系爭祭
　　祀公業所有。
　㈧系爭土地之臺帳、光復初期舊薄、電子處理前舊薄均有記載
　　管理人為王租，其中臺南市○○區○○○段00000地號之土地台帳
    記載「業主王恩培 管理王租 相續王番租」（本院卷
　　㈠第146頁），另外臺南市○○區○○○段00000○00000地
　　號土地光復初期舊薄、電子處理前舊薄記載管理人為王上。
　㈨系爭土地於地政機關現存文件中「台灣省土地關係人繳驗憑
　　證申報書」載明申報人為王上，代理人欄位記載「右王租死
　　亡之相續管人」，備註欄記載「管理王租、王番租同一人」
　　（本院卷㈠第93頁）。
　㈩被告壬○○、巳○○、辰○○、寅○○、癸○○、庚○○、
　　丑○○、子○○、乙○ ○ ○○○       、甲○ ○○○ ○○○        
　　均為王番租之後代子孫，其中壬○○、巳○○、辰○○、寅
　　○○、癸○○、庚○○、乙○ ○ ○○○       、甲○ ○○○ 　　○○○ 
       為王上（王番租之子）之後代子孫，子○○、丑○○為王斌
    （王番租之子）之男系子孫。
　壬○○、巳○○、辰○○、寅○○、癸○○、庚○○、丑○○、子○○等8人曾於106年11月間陸續以書面同意選任庚○○為
    系爭祭祀公業之管理人（本院卷㈠第255-269頁）。
四、得心證之理由：
  ㈠按臺灣之祭祀公業乃由大陸來臺先民數代後之子孫，懷念祖
　　先經營之辛勞而設立以祭祀某祖先者；祭祀公業之設立必有
　　設立人，設立人及其子孫為派下，其他均不得為派下，祭祀
　　公業係屬派下全體公同共有祀產之總稱，其派下資格之認定
　　應以該祭祀公業之設立人，及享有該設立人派下權之繼承人
　　為限，至享祀人僅係祭祀公業所祭祀之祖先，並非公業之所
　　有權人，故凡非公業之設立人或享有該設立人派下權之繼承
　　人，縱為享祀人之後裔，仍無派下權可言（最高法院90年度
　　台上字第937號、92年度台上字第2487號判決意旨參照）。
　　次按臺灣地區祭祀公業，年代咸亙久遠，人物全非，遠年舊
　　物，每難查考，致涉有「證據遙遠」或「舉證困難」之問題
　　。於此情形，當事人自得依民事訴訟法第277條但書規定，
    主張以「證明度減低」之方式，減輕其舉證責任（最高法院
　　99年度台上字第1264號判決意旨參照）。又臺灣地區之祭祀
　　公業有於前清設立者，有於日據時期設立者，年代咸亙久遠
　　，人物全非，親族戶籍資料每難查考，當事人爭訟時倘又缺
　　乏原始規約及其他確切書據足資憑信，輒致祭祀公業之設立
　　方式乃至設立人及其派下究何未明，於派下身分之舉證當屬
　　不易，如嚴守民事訴訟法第277條本文所定之原則，難免產
    生不公平之結果，故該條本文所定一般舉證之原則，要非全
　　可適用於祭祀公業之訴訟中。是法院於個案中，自應斟酌該
　　條但書之規定予以調整修正，並審酌兩造所各自提出之人證
　　、物證等資料，綜合全辯論意旨而為認定（最高法院101年
    度台上字第795號、97年度台上字第313號、96年度台上字第
　　921號判決意旨參照）。
　㈡系爭祭祀公業由王租即王番租所設立，王租與王番租為同一
　　人，其後由王租之子王上相續擔任管理人：
　  被告辯稱系爭祭祀公業係由王租即王番租所設立，並由王租
　　擔任管理人，其後由王租之子王上相續擔任管理人等語，業
　　據提出臺南市○○區○○○段00000地號、龍泉段778、771
　　、773、777、781地號土地台帳及土地光復後重造前舊簿（
　　本院卷㈠第517至540頁）為證；原告固否認王租與王番租為
　　同一人，惟查，系爭土地為系爭祭祀公業所有，為兩造所不
　　爭執（不爭執事項㈦），依龍泉段771、772、773、774、77
　　5、776、777、778、779、780、780-1、781、溝子墘段415-
　　2地號土地之臺帳、土地登記簿、電子化前手抄謄本及溝子
    墘段415-1地號土地之日治時期土地登記簿，均記載為系爭
    祭祀公業所有、管理人為王租，溝子墘段415-1、415-8地號
    土地電子化前手抄謄本亦記載為系爭祭祀公業所有、管理人
　　為王上（本院卷㈠第45-160頁），而王上之戶籍謄本雖登記
　　父親為王番租（本院卷㈠第167頁），惟早期以手寫抄錄登記
    土地資料，偶有漏字或誤寫，再觀諸773、777、778地號土
    地登記簿上方有「戶長王上關係亡父」之文字，而781地號
    土地台帳上之管理人，係由王租變更為王上，以及781地號
    土地之臺灣省土地關係人繳驗憑證申報書備註欄中亦載明
　　「管理王租、王番租同一人」等情，亦可足認王租與王番租
　　應為同一人。因此，被告辯稱系爭祭祀公業係由王租即王番
　　租所設立，並由王租擔任管理人，其後由王租之子王上相續
　　擔任管理人等語，應堪認定。
  ㈢被告等人為系爭祭祀公業管理人王番租之後嗣，其等對系爭
　　祭祀公業有派下權存在：
　　⒈按本條例施行後，祭祀公業及祭祀公業法人之派下員發生
　　　繼承事實時，其繼承人應以共同承擔祭祀者列為派下員，
　　　祭祀公業條例第5條定有明文。其立法意旨乃基於民法規
      定男女繼承權平等，不宜再依宗祧繼承之習俗排除女性繼
　　　承派下之權利，而為之規定。又按96年12月12日公布、97
　　　年7月1日施行之祭祀公業條例，關於派下員身分之取得，
　　　設有第4條、第5條規定加以規範。前者適用於該條例施行
　　　前派下員身分之取得，規定依規約定之，並以男子為原則
　　　，目的在於尊重傳統習俗並維護法律不溯既往之原則；後
　　　者則適用於條例施行後，派下員發生繼承事實之情形，規
　　　定其繼承人不分性別，應以共同承擔祭祀者列為派下員，
　　　俾與社會變遷後、現今世界潮流積極推動並為我國憲法所
　　　揭櫫之兩性平等原則相符合。祭祀公業條例施行前已存在
　　　之祭祀公業，關於該條例施行後派下員身分之取得，仍應
　　　有第5條規定之適用，方合於上開立法之目的。準此適用
      之結果，未損及依舊有習俗已取得派下員身分者之權利，
　　　自與尊重傳統習俗及法律不溯既往原則之立法意旨不生違
　　　背（最高法院106年度台上字第2102號判決意旨參照）。
　　　因此，自97年7月1日祭祀公業條例施行後，祭祀公業之派
　　　下員發生繼承事實者，其繼承人是否得繼承派下權，應依
　　　祭祀公業條例第5條規定認定。又祭祀公業條例第5條所謂
　　　「共同承擔祭祀者」，是指具有參與祭祀活動及共同負擔
　　　祭祀經費之事實者，並只要有參與祭祀公業之祭祀活動即
　　　可，不以祭祀公業之主要祭祀活動為限，且亦可委託他人
　　　代為祭祀（臺灣高等法院99年度重上字第285號民事判決
　　　、99年度上字第1349號民事判決參照）。
　　⒉依系爭祭祀公業派下全員異動後系統表，被告均為王番租
　　　之後嗣，應可認定。原告固主張巳○○、辰○○、寅○○
　　　及乙○ ○ ○○○       、甲○ ○○○ ○○○        之被繼承人
      丙○○為女性繼承人，依祭祀公業條例第4條規定不得為派
      下員等語，惟巳○○、辰○○、寅○○、丙○○之被繼承
　　　人王金河係於97年7月1日祭祀公業條例施行後之98年2月2
　　　2日死亡，則王金河繼承人之繼承事實顯係發生於祭祀公
      業條例施行後，依前揭規定及說明，巳○○、辰○○、寅
　　　○○及乙○ ○ ○○○       、甲○ ○○○ ○○○        之被繼承
      人丙○○是否取得系爭祭祀公業派下權，並不以性別為判
　　　定標準，而應適用祭祀公業條例第5條規定，即以被告發
      生繼承事實後是否有共同承擔祭祀為判定標凖。又觀系爭
      祭祀公業之沿革及規約，系爭祭祀公業並未就祭祖祀典有
　　　相關規定，於客觀上無定期祭祖祀典可參與之情形下，自
　　　無從以派下員繼承人是否遵約參與祭祖祀典活動作為是否
　　　承擔祭祀之認定基礎。參諸系爭祭祀公業係為祭祀享祀者
　　　王恩培而設立，雖未有明定確定時日舉辦祀典，然不得謂
　　　派下員發生繼承事實時，其等繼承人因客觀上無參與祭祖
　　　祀典，即排除其派下員資格。是原告主張庚○○、壬○○
　　　及其他女性繼承人，未證明有祭祀王恩培之事實，即不具
　　　有派下員資格，應無可採。
　　⒊因此，本院認依被告提出之推舉書、管理人選任同意書、
　　　專任委託授權書、祭祀活動照片（本院卷㈠第31-41頁、第
      247-269頁、第329-335頁、本院卷㈡第515頁）觀之，已足
      認被告等表達其等共同承擔祭祀之意願，復無可否定
　　　其等承擔祭祀意願之具體事證，參前說明，仍應肯認其等
　　　得依祭祀公業條例第5條規定，取得派下權。
　　⒋依上所述，原告主張巳○○、辰○○、寅○○及Chen L.
　　　 Michael、甲○ ○○○ ○○○        之被繼承人丙○○為女性
　　　繼承人，依祭祀公業條例第4條規定不得為派下員云云，
      要無可採；是被告等人為系爭祭祀公業管理人王番租之後
　　　嗣，其等對系爭祭祀公業有派下權存在，應可認定。
　㈣原告等人對系爭祭祀公業並無派下權存在：
　　⒈戊○○、己○○部分：
　　　原告主張戊○○、己○○歷代於系爭祭祀公業所有溝子墘段41
      5-1、415-2、415-8地號土地上耕作，可證明戊○○
　　　、己○○為系爭祭祀公業之派下員等語；被告固不否認戊○○、己○○歷代於溝子墘段415-1、415-2、415-8地號土地
      上耕作，然否認戊○○、己○○對系爭祭祀公業有派
　　　下權存在等語。經查：
　　　⑴戊○○、己○○或其等之祖先在上開土地耕作之事實，與戊○○、己○○是否係系爭祭祀公業派下員之子孫，而就系爭
        祭祀公業有派下權，尚無必然關聯，蓋耕作土地之原因
        多端，難以遽以其等有耕作事實即認戊○○、
　　　　己○○為系爭祭祀公業之派下員。
　　　⑵原告雖又以戊○○之先祖王日、王賢設籍臺南鹽水廳蔴
　　　　荳堡溝仔墘庄百七十一番地（本院卷㈠第593-595頁）
　　　　，己○○之先祖王亨太登記住所為臺南州曾文郡麻豆街
　　　　溝子墘百八十三番地（本院卷㈠第597頁），與王租設籍
        之臺南廳蔴荳堡溝仔墘庄土名土荳網庄177番地（本院
        卷㈠第541頁）有相當之地緣關係，主張應可認戊○○、己○○對系爭祭祀公業有派下權；然前開地緣關係
　　　　亦與是否就系爭祭祀公業有派下權，無絕對關聯，要難
　　　　以此遽認戊○○、己○○對系爭祭祀公業有派下權。
　　　⑶原告再以戊○○與巨信公司曾簽訂專任委託契約書，主
　　　　張戊○○就系爭祭祀公業有派下權等語；然該契約書僅
　　　　為私人間之約定，並無認定系爭公業派下權之功用，亦
　　　　難自該契約之記載認定戊○○對系爭祭祀公業有派下權
　　　　。
　　　⑷因此，原告主張戊○○、己○○就系爭祭祀公業有派下
　　　　權，難認為有理由。
　　⒉辛○○、卯○○、丁○○部分：
　　　原告主張王標、王青龍曾為系爭祭祀公業管理人，辛○○
　　　為王標之子，卯○○為王標兄長王達之孫，與王標出於同
　　　系，丁○○為王青龍之子，故辛○○、卯○○、丁○○對
　　　系爭祭祀公業自有派下權存在等語，惟查：
　　　⑴原告固提出祭祀公業調查書綴I節錄影本、原臺南縣麻豆
        鎮公所公文封、臺南市○○區○○段000地號土地108
　　　　年地價稅繳款書（補字卷第43-45頁、第67頁）等件為
        證；惟經本院向臺南市麻豆區公所函詢後，該所於109
        年10月23日以麻所民字第1090719337號函文明確覆稱：
　　　　依該所檔存資料，未曾備查王標、王青龍為系爭祭祀公
　　　　業管理人等語（本院卷㈠第377頁）。則王標、王青龍是
        否確曾為系爭祭祀公業之管理人，即非無疑。
　　　⑵次查，臺南市政府財政稅務局佳里分局109年10月28日南
        市財佳字第1092810347號函、110年1月15日南市財佳
　　　　字第1102800335號函固稱：773地號土地為公同共有土
        地，依據土地稅法第3條規定，以管理人為納稅義務人
        等語（本院卷㈠第38、本院卷㈡第335頁）。惟倘若稅務
        機關均以祭祀公業管理人為納稅義務人，則系爭祭祀
　　　　公業名下所有之系爭土地在同一時期所記載之納稅義務
        人，理應均為同一人，始符事理之平。然查，龍泉段77
　　　　3地號土地之77年2月16日土地卡記載所有權人姓名為祭
　　　　祀公業王思培管理人王標派下員王祖王標，88至108年
        之納稅義務人亦皆為祭祀公業王思培管理人王標派下員
　　　　王祖王標之記載；而溝子墘段415-1、415-8地號土地之
　　　　77年2月16日土地卡記載所有權人姓名為王恩培管理人
        王青龍，88至106年之納稅義務人亦皆為王恩培管理人
        王青龍；另771、772、782地號土地之77年2月16日土地
　　　　卡均記載所有權人姓名為祭祀公業王恩培管理者王租，
        771地號土地之88至108年納稅義務人為祭祀公業王恩培
　　　　管理者王租。由上開土地於同時期所記載之所有權人、
　　　　納稅義務人姓名均為不同之記載，與土地稅法第3條之
        規定有所出入，且地價稅之納稅義務人記載僅係供稅務
　　　　機關稅籍管理之用，並非所有權或派下員之權源證明，
　　　　故縱使773地號土地納稅義務人記載為祭祀公業王思培
        管理人王標派下員王祖王標，415-1、415-8地號土地納
　　　　稅義務人記載為王青龍，且原告提出貼有「祭祀公業王
　　　　恩培管理人王青龍」文字之98年麻豆鎮公所公文封為據
　　　　，惟此部分依當時麻豆鎮公所承辦祭祀公業業務人員陳
　　　　季月表示此係其於98年3月9日向當時之臺南縣稅務局佳
　　　　里分局調取系爭祭祀公業所有土地之納稅義務人，經該
　　　　局於98年3月13日回覆當時之納稅義務人為管理人（或
        使用人或利害關係人）王青龍、王租，故其依據該回函
　　　　寄送清理通知予王青龍、王租二人等語，有本院公務電
　　　　話紀錄可參（本院卷㈢第337頁）。因此，上開公文封上
        之文字既係參照稅務機關所回覆有關系爭土地納稅義
　　　　務人之登載紀錄而來，而非基於系爭祭祀公業在麻豆鎮
　　　　公所之申報資料或地政機關就系爭土地所有權人之記載
　　　　而來，尚難僅依上開之記載，即認王標、王青龍曾為系
　　　　爭祭祀公業之管理人。
　　　⑶依上所述，原告主張王標、王青龍曾為系爭祭祀公業之
        管理人，辛○○、卯○○、丁○○對系爭祭祀公業有派下權存
        在，自難憑採。
　㈤庚○○業經全體派下現員過半數之同意選任為管理人：
　  按依系爭祭祀公業規約第7條規定，系爭祭祀公業置管理人1
　　人，由派下現員過半數之同意行之。查系爭祭祀公業之設立
　　人為王租即王番租，被告為王租之後嗣，被告均對系爭祭祀
　　公業有派下權，原告則對系爭祭祀公業無派下權等情，業經
　　本院認定如上。依系爭祭祀公業派下全員系統表，系爭祭祀
　　公業現有派下員共10名，系爭祭祀公業派下現員有8名同意
    庚○○擔任管理人，有選任同意書在卷可稽（本院卷㈠第25
　　5-269業），庚○○確實經全體派下現員過半數之同意選任為
    管理人。原告請求確認庚○○對系爭祭祀公業之管理權不
　　存在，為無理由。
五、綜上所述，系爭祭祀公業之設立人為王租即王番租，被告均
　　為王租即王番租之後嗣，而原告無法證明王標、王青龍曾為
　　系爭祭祀公業之管理人，亦無法證明原告等人為系爭祭祀公
　　業派下員之後嗣，則其依祭祀公業條例第3條第4項、第16條
　　第4項、第33條第1項前段之規定，請求確認原告對系爭祭祀
　　公業之派下權存在，被告對系爭祭祀公業之派下權不存在，
　　庚○○對系爭祭祀公業之管理權不存在，即無理由，應予駁
　　回。
六、原告固聲請調閱王錦堂全體繼承人與其系出同源之人之戶籍
　　資料（本院卷㈡第499-501頁），惟本件原告並非王錦堂之後
    嗣，縱王錦堂對系爭祭祀公業有派下權，亦無法證明原告
　　因此而對系爭祭祀公業有派下權，難認有調取之必要；原告
　　復聲請傳喚王長庚、王慶祥、王信雄、王信裕、王茂驊、王
　　新榮、王再添、胡福全到庭作證（本院卷㈡第552頁），但本
    件被告並未否認戊○○、己○○及其等先祖於溝子墘段41
　　5-1、415-2、415-8地號土地上耕作，難認有傳訊之必要；
    原告另聲請傳喚陳勇任（本院卷㈢第211頁），然申報書備註
    欄「管理人王租、王番租同一人」並非陳勇任所寫，亦難
　　認有傳訊陳勇任之必要，是原告上開調查證據之聲請，不予
　　准許；本件為判決基礎之事證已臻明確，兩造其餘攻擊防禦
　　方法及舉證，於判決結果已不生影響，爰不一一詳為論述，
　　附此敘明。
七、訴訟費用負擔之依據：民事訴訟法第78條。 
中　　華　　民　　國　　111 　年　　11　　月　　16　　日
                    民事第四庭  法  官  張家瑛
以上正本係照原本作成。
如不服本判決，應於判決送達後20日內向本院提出上訴狀。如委
任律師提起上訴者，應一併繳納上訴審裁判費。　　　　　　　
中　　華　　民　　國　　111 　年　　11　　月　　16　　日
                                書記官  陳雅婷
　　　　　　　　　　
附表：系爭祭祀公業所有土地重測前後對照表
編號 重    測    後 重      測      前 出                  處 1 龍泉段771地號 溝子墘段415-4地號 本院卷一第45-50頁 2 龍泉段772地號 溝子墘段415-13地號 本院卷一第51-57頁 3 龍泉段773地號 溝子墘段415-5地號 本院卷一第59-64頁 4 龍泉段774地號 溝子墘段415-10地號 本院卷一第65-69頁 5 龍泉段775地號 溝子墘段415-12地號 本院卷一第71-75頁 6 龍泉段776地號 溝子墘段415-11地號 本院卷一第77-81頁 7 龍泉段777地號 溝子墘段415-3地號 本院卷一第83-89頁 8 龍泉段778地號 溝子墘段415地號 本院卷一第91-98頁 9 龍泉段779地號 溝子墘段415-9地號 本院卷一第99-103頁 10 龍泉段780地號 溝子墘段415-15地號 本院卷一第105-109頁 11 龍泉段780-1地號 溝子墘段415-16地號 本院卷一第111-117頁 12 龍泉段781地號 溝子墘段415-6地號 本院卷一第119-132頁